【裁判字號】    98,消債抗,33
【裁判日期】    981230
【裁判案由】    抗告事件
【裁判全文】
臺灣宜蘭地方法院民事裁定            98年度消債抗字第33號
抗  告  人
即  債權人  台新國際商業銀行股份有限公司
法定代理人  甲○○
上列當事人間因消費者債務清理條例聲明異議事件，抗告人對於
中華民國98年8 月31日本院98年度事聲字第24號第一審裁定提起
抗告，本院管轄之第二審合議庭裁定如下：
    主  文
抗告駁回。
抗告費由抗告人負擔。
    理  由
一、本件抗告意旨略以：
  (一)原審以債務人更生清償總額已高於依清算程序債權人可得受
    償總額為由，逕予認可債務人提出之更生方案，並未考量債
    務人保有不動產係變相累積資產而同時減損各債權人資產之
    行為，實有背於公共秩序及善良風俗，難以信服。
  (二)又原審認定債務人每月收入新台幣（下同）27,000元，債務
    人平均每月支出6,400 元，而如不給付房屋貸款仍須扣除支
    出租屋成本13,500元計算，債務人聲請更生前2 年可處分所
    得扣除其間必要支出費用後之結餘，至多僅170,400 元等語
    論斷。惟債務人每月之租屋成本13,500元之部分，其配偶自
    應予負擔一半之金額，是依此計算，債務人於更生前2 年可
    處分所得扣除其間必要支出費用後之結餘，為332,400 元，
    而無論拍賣不動產剩餘之價值為901,300 元或1,102,231 元
    ，加上332,400 元，即1,233,700 元（計算式：901,300+33
    2,400 ＝1,233,700 ）或1,434,631 元（計算式：332,400+
    1,102,231 ＝1,434,631 ），均已大於更生方案還款金額1,
    10 4,000元，又若配偶並未負擔，按原審之計算方式，至少
    其中1,272, 631元已大於債務人更生方案之還款1,104,00 0
    元，就此應無清算保障原則之適用，已有消費者債務清理條
    例（以下簡稱消債條例）第64條第2 項第3 款之規定，而原
    審仍認為無清算之實益，顯與法令規定違背。
二、按債務人有薪資、執行業務所得或其他固定收入，法院認更
    生方案之條件公允者，得不經債權人會議可決，逕依債務人
    之聲請或依職權以裁定認可更生方案，消債條例第64條第1
    項定有明文。法院裁定開始更生或清算程序後，得命司法事
    務官進行更生或清算程序，同法第16條第1項前段亦有明文
    。次按消債條例之制定，乃為使負債務之消費者得依本條例
    所定程序清理其債務，保障債權人之公平受償，以謀求消費
    者經濟生活之更生，故除有消債條例第63條第1項、第64條
    第2項第1至第4款所定之情形外，法院得斟酌裁量認可更生
    方案。
三、經查：
  (一)按消債條例之制定，乃為使負債務之消費者得依本條例所定
    程序清理其債務，以調整其與債權人及其他利害關係人之權
    利義務關係，保障債權人之公平受償，謀求消費者經濟生活
    之更生，進而健全社會經濟之發展，消債條例第1 條訂有明
    文。關於消費者債務清理條例之制定，乃為使負債務之消費
    者得依本條例所定程序清理其債務，保障債權人之公平受償
    ，以謀求消費者經濟生活之更生，故除有消債條例第63 條
    、第64條第2 項所定之情形外，法院得依消債條例第64條第
    1 項之規定，於債務人有薪資、執行業務所得或其他固定收
    入，且認更生方案之條件公允時，得不經債權人會議可決，
    逕依債務人之聲請或依職權以裁定認可更生方案。
  (二)抗告人雖主張法院認可更生方案時，未考量債務人保有不動
    產係變相累積資產同時減損各債權人資產之行為，對其顯有
    不公云云。惟對於債務人藉由消債條例處理債務，究係選擇
    以更生或清算程序之方式，係屬當事人之程序選擇權，本應
    予以尊重，又當事人若已選擇更生程序而為處理債務時，法
    院即應依更生程序之規定，認定其所提出之更生方案之內容
    有無消債條例第64條第2 項及63條第1 項不得逕予認可之情
    形及條件是否公允而為判斷，縱債務人仍有相當之資產，惟
    如無該等不得逕予認可之情形，且更生方案之條件核屬公允
    時，仍得逕予認可該更生方案，非謂債務人一保有任何資產
    時即否定該更生方案之公允性，故抗告人僅以債務人保有不
    動產即屬有害於債權人資產云云，尚難憑採，自仍應視債務
    人保有該資產是否導致更生方案有不公允之情形為斷。
  (三)本件債務人每月收入為27,000元，債務人陳報之平均每月支
    出為6,400 元，此乃不包括居住費用，且債務人有3 名子女
    ，分別為79年11月4 日、80年12月30日、85年10月16日出生
    故其中2 名子女並未成年，雖債務人陳報渠等或有打工收入
    而可相互幫助而毋須債務人金錢資助等語（98年度執消債更
    字第16號卷第282 頁），惟觀諸戶籍謄本之記載，債務人之
    3 名子女仍與債務人同住，則該3 名子女應僅係生活費用部
    分毋須債務人負擔，至於居住費用部分則仍應係由債務人負
    擔，亦即債務人每月除須支出自己生活費用6,400 元外，另
    需支出自己及3 名子女之居住費用，而依抗告人所述經當地
    房仲業者網路房屋出租資料查知房屋租金以13,500元計算，
    則債務人聲請更生前2 年可處分所得扣除其間必要支出費用
    後餘額應為170,400 元（計算式：（27,000-6,400-13,500
    ）×24＝170,400 ），而系爭房地原本鑑價2,131,069 元，
    扣除目前抵押債權1,229,769 元，處分後最大價值有901,30
    0 元，若以債權人華南商銀主張之房地價值扣除抵押債權後
    ，處分後最大價值則有1,102,231 元。據此，本件更生清償
    總金額為1,104,000 元>(901,300+170,400=1,071,700 元)
    ，或1,104,000 元<(1,102,231+170,400=1,272,631 元) ，
    然考量清算予以變賣價格，一般均低於市場行情且須加計土
    地增值稅之稅賦，實際之金額均低於上述數值，故即使以後
    述計算，與1,104,000元相距未遠，實無予以清算之實益。
    況且債務人之幼子目前才12歲，債務人雖陳報現況毋須負擔
    其扶養費，但依法仍為扶養義務人，不得拒絕扶養，則將來
    每月支出仍可能增加。又債務人自行陳報之必要支出費用每
    月6,400元，已低於內政部公告之98年度臺灣省每人每月最
    低生活費標準每月9,829元，應可認有履行之誠意。
  (四)抗告人雖認該房屋租金之支列，債務人應與其配偶平均負擔
    以為計算云云。經查，債務人之配偶業已於96年11月15日失
    蹤且迄未返家，此有宜蘭縣政府宜蘭分局於97年4 月23日所
    開立之受（處）理失蹤人口案件登記表附卷可參，足徵其配
    偶事實上已無法負擔房租費用及子女之扶養費用，故抗告人
    前揭主張，自難採憑。
四、綜上所述，本件債務人有固定收入，經斟酌債務人之經濟能
    力、生活狀況等情後，認債務人所提之更生方案條件核屬公
    允，且亦查無本件債務人或該更生方案條件，有消債條例第
    63條第1 項或第64條第2 項所定不應認可之消極事由存在，
    則本院司法事務官逕依同條例第64條第1 項裁定予以認可債
    務人所提更生方案，並依同條例第62條第2 項酌定其生活限
    制，經核並無不合，原審就抗告人所提異議予以駁回，洵屬
    有據。從而，抗告人提起抗告，非有理由，應予駁回。
五、據上論結，本件抗告為無理由，爰依消費者債務清理條例第
    15 條 ，民事訴訟法第495 條之1 第1 項、第449 條第1 項
    、第95條、第78條，裁定如主文。
中    華    民    國    98    年    12    月     30    日
                  民事庭         法  官  楊麗秋
                                 法  官  張軒豪
                                 法  官  陳雪玉
上為正本係照原本作成
本件不得抗告
中    華    民    國    98    年    12    月     31   日
                                 書記官  廖文章

司法院資訊處製作；財團法人民間司法改革基金會備份。
